臺灣臺東地方法院民事判決　　　　　　　 99年度訴字第116號
原　　　告　明台產物保險股份有限公司
法定代理人　兼好克彥
訴訟代理人　劉冠亨
　　　　　　楊軒愷
被　　　告　陳子琀
訴訟代理人　郭重鑾律師
上列當事人間請求損害賠償事件，本院於民國100年8月31日言詞
辯論終結，判決如下：
    主      文
原告之訴駁回。
訴訟費用由原告負擔。
    事實及理由
壹、程序部分：
    按訴狀送達後，原告不得將原訴變更或追加他訴。但有請求
    之基礎事實同一者、不甚礙被告之防禦及訴訟之終結者，不
    在此限。民事訴訟法第255條第1項第2款、第7款定有明文。
    而所謂請求之基礎事實同一，係指變更或追加之訴與原訴之
    主張爭點有其共同性，各請求利益之主張在社會上可認為同
    一或關連，而就原請求之訴訟及證據資料，於審理繼續進行
    在相當程度範圍內具有同一性或一體性，得期待於後請求之
    審理予以利用，俾先後兩者請求在同一程序加以解決，避免
    重複審理，進而為統一解決紛爭者，即屬之。經查，原告原
    起訴請求係基於強制汽車責任保險法第29 條及民法第191條
    之2之規定，嗣於民國100年 6月15日準備程序時，將其請求
    權基礎強制汽車責任保險法第29條變更為同法第33條，被告
    雖不同意上開變更，惟原告前後請求所主張之事實均係基於
    被告與訴外人林桂英於96年 8月22日11時45分在臺東縣臺東
    市○○路158號前所發生之交通事故，基礎事實要屬同一，
    且不妨礙被告之防禦，核與上開規定並無不符，自應准許。
貳、實體部分：
一、原告起訴主張：原告所承保車牌號碼：TC5-466 號輕型機車
    （下稱系爭機車）為訴外人即被保險人林采穎所有，於96年
    8 月22日11時45分許，由被告所騎乘（係經林采穎同意使用
    ），行經臺東縣臺東市○○路158 號前，因其無照駕駛及未
    依交通號誌行駛，與訴外人即被害人林桂英所騎乘車牌號碼
    ：WFC-887 號輕型機車發生撞擊（下稱系爭交通事故），致
    林桂英身體受傷。因系爭機車為原告所承保之車輛且於系爭
    交通事故發生時尚在保險期間內，原告遂依強制汽車責任保
    險法第27條之規定，賠付林桂英傷殘費新臺幣（下同）55萬
    元及醫療費2萬1,703元，共計57萬1,703元，因系爭交通事
    故之發生，係因被告無照駕駛所致，又原告既已賠付，爰依
    強制汽車責任保險法第33條之規定，代位行使被保險人林采
    穎對於被告即第三人之損害賠償請求權等語。並聲明：被告
    應給付原告57萬1,703元及自支付命令（狀）送達之翌日（
    即99年6月10日）起至清償日止，按週年利率5%計算之利息
    。
二、被告則以：伊騎乘系爭機車與林桂英發生系爭交通事故，雖
    不爭執，惟伊行經臺東縣臺東市○○路158 號當時係屬直行
    車輛，系爭交通事故之發生乃行駛在伊右側之林桂英未依規
    定顯示方向燈，未注意左後方來車之安全距離，且未讓行進
    中直行之車輛先行，冒然違規迴轉致伊閃避不及所致，伊當
    時遵行車道內正常行駛，就系爭交通事故無肇責之原因，此
    有系爭交通事故鑑定及覆議之結果為憑，伊並無不法侵權行
    為，自毋庸負賠償之責，原告本於代位求償之規定請求伊賠
    償並無所據等語置辯。答辯聲明：原告之訴駁回。
三、本件兩造不爭執事項：
  (一)被告於96年 8月22日11時45分許，騎乘系爭機車沿臺東縣臺
    東市○○路由東往西行駛，途經該路158 號前，適林桂英騎
    乘車號：WFC-887 號輕型機車同向由其右前方迴轉，發生擦
    撞，致林桂英騎乘之上開機車左側車身損毀、被告騎乘之上
    開機車車頭右側損毀，並致林桂英第十二胸椎壓迫性骨折、
    被告受有胸部挫傷、右肩擦傷及右膝擦傷等傷害，當時兩造
    均為無照駕駛（見本院卷第42頁至第43頁、第50頁至第51頁
    及第69頁）。
  (二)財團法人佛教慈濟綜合醫院診字第Ｚ000000000號（98年 2月
    10日）、第Ｚ000000000號（97年 9月16日）、第Ｚ000000000
    號（97年 3月18日）診斷證明書及馬偕紀念醫院臺東分院乙
    種診斷證明書（97年 1月23日）；明台產物保險股份有限公
    司汽車險理賠申請書、強制汽車責任險理賠金額確認書（見
    本院99年度司促字第2444號卷第 5頁至第6頁、第9頁至第10
    頁及第13頁至第14頁）。
  (三)本件強制責任保險《車牌號碼：TC5-466 號輕型機車（即系
    爭機車）；強制保險單號碼：OM00000000號》被保險人為訴
    外人林采穎，被告為駕駛人，被告使用機車係經林采穎同意
    ，原告即保險人就林桂英因上開車禍意外所受損害，依強制
    汽車責任保險法第27條之規定業已賠付57萬1,703元。
  (四)臺東縣警察局臺東分局99年9月9日信警交字第0990047458號
    函暨被告與林桂英交通事故資料卷宗資料（見本院卷第23頁
    至第45頁）均不爭執。
  (五)原告所出具出險理算報告單、強制險醫療費用明細表（受害
    人：林桂英）及強制汽車責任保險殘廢給付標準等件影本（
    本院卷第123頁至第125頁及第127頁至第130頁）。
  (六)兩造就下列系爭交通事故肇責之鑑定及覆議結果，均不爭執
    ：
    1.臺灣省花東區車輛行車事故鑑定委員會99年12月17日花東
      鑑字第0996101925號函暨花東區990338案鑑定意見書，其
      鑑定意見為「一、林桂英無照駕駛輕型機車由車道外側跨
      越中心分向限制線違規迴轉時，未注意左後方來車之安全
      距離，且未讓行進中之車輛優先通行，為肇事原因。」、
      「二、陳子琀駕駛輕型機車無肇事因素；惟無照駕車違反
      規定。」（本院卷第69頁至第71頁）。
    2.臺灣省車輛行車事故覆議鑑定委員會100年4月12日覆議字
      第1006201356號函所示覆議研議結論同上開鑑定意見，惟
      文字改為「林桂英駕駛輕型機車，於劃有分向限制線路段
      ，違規左轉，且未注意讓左側直行車先行，為肇事原因，
      另無照駕車，有違規定。」（本院卷第110頁）。
  (七)系爭車禍係林桂英突然轉彎，沒有打方向燈所致，被告就系
    爭車禍之發生並無過失（本院卷第145頁及第154頁）。
四、本件爭點：原告得否依強制汽車責任保險法第33條及民法第
    191條之2之規定代位向被告請求侵權行為損害賠償？
五、本院得心證之理由：
  (一)按本法所稱被保險人，指經保險人承保之要保人及經該要保
    人同意使用或管理被保險汽車之人；汽車交通事故之發生，
    如可歸責於被保險人以外之第三人，保險人於保險給付後，
    得代位行使被保險人對於第三人之請求權。但其所得請求之
    數額，以不逾保險給付為限，強制汽車責任保險法第 9條第
    2項、第33條第1項分別定有明文。
  (二)經查，有關系爭交通事故之發生，係林桂英於劃有分向限制
    線路段，違規左（迴）轉，且未注意讓行駛於其左側之被告
    先行，為肇事原因，被告並無過失等情，此為兩造所不爭執
    ，業如上揭三、不爭執事項(一)、(六)、(七)所示，是林桂英所受
    系爭傷害並非被告過失行為所致，先此敘明。
  (三)再查，原告雖依據強制汽車責任保險法第33條之規定主張代
    位行使被保險人林采穎對第三人即被告之請求權，惟適用該
    條之前提乃汽車交通事故之發生，係可歸責於被保險人以外
    之第三人，然被告使用機車係經林采穎同意，業如上揭三、
    不爭執事項(三)所示，依上揭同法第9條第2項有關「被保險人
    」定義之規定，被告即屬該法之「被保險人」，尚非可謂為
    同法第33條第 1項所規定之第三人，且系爭交通事故之發生
    ，被告並無過失，不可歸責於被告，業如上述，是縱將被告
    以被保險人林采穎以外之第三人視之，亦不符該條「『可歸
    責』於被保險人以外之第三人」之要件。另就原告所賠付給
    林桂英之57萬1,703元而言，被保險人林采穎非系爭交通事
    故受損害之人，其對於被告並無損害賠償之請求權存在，尚
    難認以原告有何請求權可代位行使。故原告主張代位行使被
    保險人林采穎對被告之請求權，尚與強制汽車責任保險法第
    33條第1項之規定未合，其依該條代位請求權及民法第191條
    之 2之規定向被告請求，即屬無據，並不可採。又原告並非
    系爭交通事故之被害人，其逕依民法第191條之2規定向被告
    請求損害賠償亦與法未合，仍屬無據，亦不可採，併此敘明
    。
  (四)承上，原告依強制汽車責任保險法第33條及民法第191條之2
    之規定代位向被告請求侵權行為損害賠償，尚乏有據，並無
    可取。
六、綜上所述，原告主張依強制汽車責任保險法第33條第 1項與
    民法第191條之2等規定代位行使訴外人即被保險人林采穎對
    於被告之請求權，難認有據，並不可採。從而，原告請求被
    告給付其57萬1,703元及自支付命令（狀）送達之翌日（即9
    9年6月10日）起至清償日止，按週年利率5%計算之利息，為
    無理由，應予駁回。
七、本件判決基礎已臻明確，兩造其餘攻擊防禦方法及舉證，於
    判決結果無影響，毋庸一一論列，附此敘明。
據上論結，本件原告之訴為無理由。依民事訴訟法第78條，判決
如主文。
中    華    民    國     100    年    9    月    14   日
                  民事庭  審判長法  官  李芳南
                                法  官  陳兆翔
                                法  官  楊憶忠
以上正本係照原本作成。
如對本判決上訴，須於判決送達後20日內向本院提出上訴狀，如
委任律師提起上訴者，應一併繳納上訴審裁判費。
中    華    民    國   100    年    9     月    15    日
                                書記官  林建成